臺北高等行政法院判決　　　　　　　　　　　　　　　九十年度訴字第四八二三號
　　　　　　　　　　　　　　　.
　　原　　　告　甲○○
　　被　　　告　台北市政府
　　代　表　人　乙○○市長）.
　　訴訟代理人　丙○○
　　　　　　　　丁○○
右當事人間因工商登記事件，原告不服經濟部中華民國九十年五月二十三日經（九○
）訴字第○九○○六三一一一六○號訴願決定，提起行政訴訟，本院判決如左：
　　主  文
原告之訴駁回。
訴訟費用由原告負擔。
　　事  實
一、事實概要：
    原告於民國（下同）八十九年十一月八日經核准於台北市○○區○○路五○六巷
    二○號一樓獨資經營「小太陽漫畫屋」，領有北市建商八九字第二三六五五二號
    營利事業登記證。其核准經營營業項目為一、F209010書籍、文具零售業。二、
    F2 09030玩具、娛樂用品零售業。三、I601010租賃業（漫畫、雜誌）。四、
    F2030 10食品、飲料零售業。五、F218010資訊軟體零售業。六、F501030飲料店
    業（使用面積不得超過三三．一○平方公尺）。經被告所屬警察局萬華分局（下
    稱萬華分局）於八十九年十二月二十日、二十二日、二十三日、二十九日、九十
    年一月三日、九日及十日，前往上揭地址臨檢，查獲現場擺設電腦及電腦主機數
    台，供不特定人進行連線上網玩打，經萬華分局函請被告辦理。被告以原告未經
    核准擅自經營電子遊戲場業務，違反商業登記法第八條第三項之規定，依同法第
    三十三條第一項現定，為科處罰鍰新台幣（下同）二萬元，並命令應即停止經營
    登記範圍外之業務之處分，原告不服，提起訴願，遭決定駁回，遂向本院提起行
    政訴訟。
二、兩造聲明：
　(一)原告聲明：
    訴願決定及原處分均撤銷。
　(二)被告聲明：
    1.駁回原告之訴。
    2.訴願費用由原告負擔。
三、兩造之爭點：原告提供電腦給消費者使用，進行連線上網玩打，是否經營其登記
    範圍以外業務而違反商業登記法第八條規定，應依同法第三十三條第一項規定處
    以罰鍰？
　(一)原告主張之理由：
    1.原告所開設之漫畫屋，雖有提供電腦供客戶使用，但並未針對此項使用電腦之
      行為向客戶另行收費，所提供之設備包括漫畫、雜誌、象棋、電腦．．等，皆
      為點用飲料、烘焙食品即可免費使用，並無以電腦設備營利之意圖，更無經營
      該項業務之事實，依刑事訴訟法第一百五十六條「被告之自白不能做為有罪判
      決之唯一証據」之規定。被告僅以警察臨檢記錄表，而未詳細調查其它証據即
      對原告科以處分，未免牽強。
    2.訴願決定認原告所提供之電腦設備使用一小時後，若須繼續使用尚須再行消費
      ，就其性質認應視為有對價之行為，並非免費云云。此乃因店內所提供之電腦
      設備有限，為保障其他消費者之使用權利，並希望消費者不要局限於店內某項
      設備，造成該項設備因過度使用而耗損所採取之因應措施，並非就此有營利之
      意圖。
    3.犯罪事實應依證據認定之，無證據不得推定其犯罪事實，刑事訴訟法第一百五
      十四條定有明文。另認定不利被告之事實，須依積極証據，苟積極不足為不利
      於被告事實之認定時，即應為有利於被告之認定，更不必有何有利之証據（最
      高法院三十年上字第八一六號判例），被告並無其它積極事證，足認定原告有
      何犯行。
　(二)被告主張之理由：
    1.被告係依據萬華分局八十九年十二月二十六日、九十年一月四日、五日、十五
      日北市警萬分行字第八九六四七一八八○○、九○六○二三六六○○、九○六
      ○二五三六○○、九○六○三七八○○號函及所附東園街派出所八十九年十二
      月二十日、二十二日、二十三日、二十九日、九十年一月三日、九日、十日實
      地檢查（查訪）紀錄表辦理，原告並於各該臨檢紀錄表簽名蓋章具結附卷可稽
      ，揆諸商業登記法第八條第三項、第三十三條第一項規定及經濟部八十八年七
      月二十二日經（八九）商字第八二一三二一八號函釋意旨，應認係電子遊戲場
      業無疑；又查原告經核准經營之營業範圍為事實欄所揭之所營事業登記項目，
      並不包括電子遊戲場業、其他娛樂業，凡此原告並不爭執。惟原告訴辯針對使
      用電腦之行為並未向客戶另行收費，所提供之設備包括漫畫、雜誌、電腦等，
      皆為點用該店之飲料，烘焙食品即可使用，並無以電腦設備營利之意圖，更無
      經營該項業務之事實．．等節。按商號所營事業登記係業者依據其所經營之業
      務申請登記，尚非以有無收費為登記要件，是以原告既未經核准登記電子遊戲
      場業或其他娛樂業，自不得經營該項業務。且該電腦之使用費用有無轉嫁於消
      費品中，原告當知之甚明，原告所訴並未舉證，實難採憑。
    2.被告所屬警察局萬華分局將本件臨檢紀錄表函送被告所屬建設局，既為機關間
      往返公文，依公文程式條例第二條第一項第四款，自屬公文程式條例第一條所
      稱之公務文書，依其外觀程式及實質意旨，洵得認作公文書，依民事訴訟法第
      三百五十五條第一項立法旨趣應可推定其為真正，就其所登載事項具有完全之
      證據力，以臨檢紀錄表所載事實憑為系爭行政處分之基礎，自屬有據。
    3.有關原告訴稱無其它積極事証，足認定原告犯有何犯行乙節，按行政機關所為
      之行政處分屬行政罰，行政罰係指行政機關對於人民違反行政法上義務者所科
      之處罰，依司法院釋字第二七五號解釋：「人民違反法律上義務而應受行政罰
      之行為，法律無特別規定時，雖不以出於故意為必要，仍須以過失為其責任要
      件。但應受行政罰之行為，僅須違反禁止規定或作為義務，而不以發生損害或
      危險為其要件者，推定為有過失，於行為人不能舉證證明自己無過失時，即應
      受罰。．．」所謂「僅須違反禁止規定或作為義務，而不以發生損害或危險為
      其要件者」，係指有作為或不作為義務，一經違反即構成行政罰之要件，不以
      發生損害或危險為其要件；由此可知，原告既被多次臨檢查獲經營登記範圍外
      之業務而遭以罰鍰之處分，不論係經營電子遊戲場業或其他娛樂業，縱其無故
      意亦有過失。
　　理  由
一、原告於八十九年十一月八日經核准於台北市○○區○○路五○六巷二○號一樓獨
    資經營「小太陽漫畫屋」，領有北市建商八九字第二三六五五二號營利事業登記
    證。其核准經營營業項目為一、F209010書籍、文具零售業。二、F209030玩具、
    娛樂用品零售業。三、I601010租賃業（漫畫、雜誌）。四、F203010食品、飲料
    零售業。五、F218010資訊軟體零售業。六、F501030飲料店業（使用面積不得超
    過三三．一○平方公尺）。八十九年十二月二十日、二十二日、二十三日、二十
    九日、九十年一月三日、九日及十日，萬華分局分別前往臨檢，查獲現場擺設電
    腦及電腦主機數台，供不特定人士進行連線上網玩打，乃函請被告辦理。被告以
    原告未經核准擅自經營電子遊戲場業務，違反商業登記法第八條第三項之規定，
    爰依同法第三十三條第一項現定，為科處罰鍰二萬元並命令應即停止經營登記範
    圍外之業務之處分，原告不服，提起訴願，遭決定駁回之事實，有卷附臺北市政
    府營利事業登記證、萬華分局派出所臨檢記錄表七份、九十年二月五日府建商字
    第九○○○五三八九○一號處分書及九十年五月二十三日經（九○）訴字第○九
    ○○六三一一一六○號訴願決定書可證，堪信為真實。本件爭點應為原告提供電
    腦給消費者使用，進行連線上網玩打，是否經營其登記範圍以外業務而違反商業
    登記法第八條規定，應依同法第三十三條第一項規定處以罰鍰？
二、按商業不得經營其登記範圍以外之業務；違反第八條第三項規定者，其商業負責
    人處新台幣一萬元以上三萬元以下罰鍰，並由主管機關命令停止其經營登記範圍
    外之業務。商業登記法第八條第三項、第三十三條第一項分別定有明文。查原告
    經營「小太陽漫畫屋」，經萬華分局分別於八十九年十二月二十日、二十二日、
    二十三日、二十九日、九十年一月三日、九日及十日查獲現場擺設電腦及電腦主
    機數台，供不特定人士進行連線上網玩打之事實，已如前述。又按利用電腦網際
    網路擷取遊戲軟體供人遊戲，其性質已非單純提供設備供人上網查詢資料，而已
    有娛樂性質，均不包含於原告所經核准之書籍、文具零售業、玩具、娛樂用品零
    售業、租賃業（漫畫、雜誌）、食品、飲料零售業、資訊軟體零售業、飲料店業
    （使用面積不得超過三三．一○平方公尺）之範圍內。原告有經營登記範圍以外
    之業務，堪以認定。
三、原告雖主張其僅提供電腦供客戶使用，但並未針對此項使用電腦之行為向客戶另
    行收費，所提供之設備，皆為點用飲料、烘焙食品即可免費使用，並無以電腦設
    備營利之意圖云云。查提供電腦供不特定人士進行網際連線上網擷取遊戲軟體玩
    打，依前所述，已有娛樂之性質，且不在原告申請營業登記範圍，並不因是否收
    費而改變其性質，因此違反商業登記法第八條第三項之規定者，並不以有營利意
    圖為必要，原告以無營利意圖主張其無違反商業登法第八條第三項規定云云，尚
    非可採。
四、至所謂電子遊戲場業，依電子遊戲場業管理條例第三條規定，係指設置電子遊戲
    機供不特定人益智娛樂之營利事業而言，原告僅提供電腦供不特定人士進行網際
    連線上網擷取遊戲軟體，兩者行為不同，故不能將原告上開行為視為經營電子遊
    戲場業，原處分認原告係未經核准擅自經營電子遊戲場業務，違反商業登記法第
    八條第三項規定，依同法第三十三條第一項規定，處二萬元罰鍰，並命令原告應
    即停止經營登記範圍外之業務，其理由固有未洽，惟原告提供電腦供不特定人進
    行網際連線上網擷取遊戲軟體具有娛樂性質，仍屬經營登記範圍外之業務，業經
    訴願決定書予以指明，並依訴願法第七十九條第二項認原處分所憑之理由雖屬不
    當，但依其他理由認為正當者，仍認訴願無理由而維持原處分，經核於法並無不
    合。從而原告訴請撤銷訴願決定及原處分為無理由，應予駁回。
據上論結，本件原告之訴為無理由，爰依行政訴訟法第九十八條第三項前段，判決如
主文。
中　　華　　民　　國　　　九十一　　年　　　四　　　　月　　　三十　　　日
                      臺 北 高 等 行 政 法 院   第 四 庭
                                         審 判 長 法  官　姜素娥
                                                  法  官　林文舟
                                                  法  官　陳國成
右為正本係照原本作成。
如不服本判決，應於送達後二十日內，向本院提出上訴狀並表明上訴理由，如於本判
決宣示後送達前提起上訴者，應於判決送達後二十日內補提上訴理由書（須按他造人
數附繕本）。
中　　華　　民　　國　　　九十一　　年　　　五　　　　月　　　二　　　　日
            　　　　　　　　　　　　　　  　      書記官  王英傑
